臺灣高等法院臺南分院刑事判決
110年度上易字第361號
上  訴  人  臺灣臺南地方檢察署檢察官
被      告  王韻筑
            厲鴻毅
上列上訴人因被告違反毒品危害防制條例案件，不服臺灣臺南地
方法院109年度易字第213號中華民國110年2月26日第一審判決（
起訴案號：臺灣臺南地方檢察署108年度毒偵字第2963號、109年
度毒偵字第201、202號），提起上訴，本院判決如下：
    主  文
上訴駁回。
    理  由
一、公訴意旨略以：被告甲○○、乙○○均明知甲基安非他命依其成
    癮性、濫用性及對社會危害性，係毒品危害防制條例第2條
    規定所稱之第二級毒品，依法不得施用，仍基於施用第二級
    毒品甲基安非他命之犯意，分別為下列犯行：
　㈠被告甲○○於民國108年11月25日5時許，在臺南市○○區○○0街00
    號內，以將甲基安非他命置入玻璃球內加熱後吸食其煙霧之
    方式，施用甲基安非他命1次。
  ㈡被告乙○○於108年11月25日5時許，在其位於臺南市○○區○○里○
    ○路000巷0號住處內，以將甲基安非他命置入玻璃球內加熱
    後吸食其煙霧之方式，施用甲基安非他命1次。
　㈢嗣警於108年11月25日7時許，分持搜索票及臺灣臺南地方檢
    察署檢察官核發之拘票至臺南市○○區○○0街00號及被告乙○○
    與同案被告鄭秀玉（業經原審於109年9月15日以109年度易
    字第213號判決公訴不受理確定在案）位於臺南市○○區○○里○
    ○路000巷0號住處執行搜索、拘提，並於臺南市○○區○○0街00
    號內，經被告甲○○同意，於被告甲○○身上扣得其所持有之甲
    基安非他命1包(毛重13.5公克、淨重8.861公克)；於被告乙
    ○○與同案被告鄭秀玉上址住處內，則扣得甲基安非他命1小
    包(毛重0.65公克，淨重0.336公克)，而查悉上情。因認被
    告甲○○、乙○○涉嫌違反毒品危害防制條例第10條第2項施用
    第二級毒品罪等語。
二、按：
　㈠109年7月15日修正生效之毒品危害防制條例第20條第3項規定
    ，犯第10條之罪於觀察、勒戒或強制戒治執行完畢釋放後，
    3年後再犯第10條之罪者，適用同條前2項之規定。上開所謂
    「3年後再犯」，只要本次再犯（不論修正施行前、後）距
    最近1次觀察、勒戒或強制戒治執行完畢釋放，已逾3年者，
    即該當之，不因其間有無犯第10條之罪經起訴、判刑或執行
    而受影響。
　㈡刑事訴訟法第303條第1款規定，案件有起訴之程序違背規定
    之情形者，應諭知不受理之判決。所稱起訴之程序違背規定
    ，無須侷限於起訴時為斷，因起訴後始發生之情事變更事由
    ，致法院不能為實體上之審理及實體判決者，亦屬之。而毒
    品條例修法後既已賦予檢察官視個案不同而為觀察、勒戒或
    附條件緩起訴之裁量，復涉施用毒品者人身自由之剝奪及受
    多元處遇之選擇，攸關其權益，故法院視個案情形，如認檢
    察官未及審酌被告有無不適合附命完成戒癮治療等緩起訴處
    分之情形，而逕予裁定觀察、勒戒或起訴，顯屬不利或有失
    公平者，自得認起訴之程序違背規定，且無從補正而為不受
    理之判決，俾由檢察官再行斟酌而為適法之裁量。
三、原判決以：
  ㈠被告2人於前開時地，分別施用第二級毒品甲基安非他命1次
    等情，且被告甲○○前因施用毒品案件，經法院裁定送觀察、
    勒戒後，於94年12月8日執行完畢釋放，被告乙○○前因施用
    毒品案件，經法院裁定送觀察、勒戒後，於96年3月6日執行
    完畢釋放，其等再犯本件之前，均未曾再受觀察、勒戒或強
    制戒治之執行，故被告2人距最近1次犯該罪經觀察、勒戒或
    強制戒治執行完畢釋放後，已逾3年，本件檢察官依修正後
    毒品危害防制條例第20條第3項規定，應聲請觀察勒戒之處
    遇。
  ㈡本件雖在前開規定修正生效前之109年3月2日起訴繫屬法院，
    有法院收文章戳可參（原審卷第9頁）；本件起訴時未及適
    用毒品危害防制條例第20條第3項規定，仍依（修正前）毒
    品危害防制條例第23條第2項規定逕行提起公訴；未由檢察
    官適用修正後規定，基於一次性之整體規劃而重啟處遇程序
    ，視被告個案情形，是否適合「觀察、勒戒或強制戒治」或
    給予「附命完成戒癮治療緩起訴處分」之機會，較為公平，
    乃認起訴之程序違背規定，且無從補正，而依刑事訴訟法第
    303條第1款規定諭知公訴不受理判決，俾由檢察官再行斟酌
    而為適法之裁量，認事用法，核無不合。
四、檢察官上訴意旨略以：本件於毒品危害防制條例109年7月15
    日修正施行前之109年3月2日，已起訴繫屬法院，本件縱依
    最高法院109年度台上字第3826號判決意旨，因距最近一次
    觀察勒戒執行完畢釋放3年後再犯本案，應為觀察勒戒；然
    依毒品危害防制條例第20條第3項，及同條例第35條之1第2
    款規定、該條立法說明，應由原審職權為觀察勒戒之裁定，
    不應由原審判決為不受理判決云云。
五、惟查：
　㈠修正後之毒品危害防制條例第35條之1第2款固規定：「審判
    中之案件，由法院或少年法院（地方法院少年法庭）依修正
    後規定處理」，未明文應一律依職權裁定觀察、勒戒。則法
    院對於審判中之案件，視個案情形，分別裁定令入勒戒處所
    觀察、勒戒，或判決不受理，使檢察官衡酌判斷如何經由多
    元化之緩起訴處遇達成戒除毒癮目的，均合於規定。準此，
    就本次再犯第10條之罪，距最近1次觀察、勒戒或強制戒治
    執行完畢釋放後，已逾3年者，法院依職權裁定觀察、勒戒
    ，或為不受理判決，依憑法條文義、立法理由，或基於被告
    利益、修法意旨，均屬有據，為求彈性適用，於程序經濟及
    被告利益間取得平衡，並參酌毒品危害防制條例為維護國民
    身心健康之立法目的，暨本次修正毒品危害防制條例第24條
    已擴大檢察官對施用毒品者附條件緩起訴之範圍，使其能視
    個案具體情節給予適當之多元處遇，法院自得斟酌個案情形
    ，擇一適用。此為最高法院最近所持之一致見解（最高法院
    109年度台抗字第1771號刑事裁定、110年度台上字第3192號
    判決參照），原判決依法為不受理判決，於法有據。
　㈡至於同條例第35條之1第2款規定似欲透過立法說明由法院依
    職權裁定觀察、勒戒或強制戒治，以替代第20條第1項、第2
    項所定應由檢察官提出觀察、勒戒或強制戒治之聲請云云。
    惟「起訴程序違背規定」既及於起訴後規定，應保障起訴至
    審判中程序均合規定之當事人程序正義，一方面尊重檢察官
    選擇依聲請觀察勒戒或命附戒癮條件緩起訴處分等裁量權，
    另方面亦賦予施用毒品者於偵查中陳述適合之戒癮治療或戒
    毒處遇之機會，以保障病患型犯人之陳述權；反之，倘依毒
    品危害防制條例第35條之1規定立法說明舉例由法院逕行依
    職權裁定觀察勒戒等語，於第一審判處施用毒品罪刑而由被
    告上訴至第二審情形，此時倘依該說明舉例，由法院逕依職
    權裁定觀察勒戒確定，如被告始再撤回上訴，則罪刑與觀察
    勒戒皆須執行，無異二罰，縱可彼此折抵，然已使罪刑執行
    及觀察勒戒處遇之目的混淆衝突，更與此次修法考量施用毒
    品者具「病患性犯人」之特質、放寬觀察勒戒或強制戒治制
    度適用時機之寬厚目的，扞挌不符；從而，前開依毒品危害
    防制條例第35條之1規定立法說明，僅屬例示；究應為公訴
    不受理判決或由法院逕行依職權裁定觀察勒戒，仍應依個案
    公平之允當，擇一適用。
　㈢綜上，原判決既已說明本於個案公平情形，擇依刑事訴訟法
    第303條第1款規定，為公訴不受理判決，即無違法不當可言
    ；檢察官前開之上訴，為無理由，爰不經言詞辯論，逕行駁
    回前開上訴。
據上論斷，應依刑事訴訟法第368條、第372條，判決如主文。
中　　華　　民　　國　　110 　年　　6 　　月　　15　　日
                  刑事第五庭    審判長法  官  黃國永
                                      法  官  蔡川富　　
                                      法  官  翁世容
以上正本證明與原本無異。
不得上訴。
　　　　　　　　　　　　　　　　　　　書記官  顏惠華　　
中　　華　　民　　國　　110 　年　　6 　　月　　15　　日